最高法院刑事判決　　　　　　　　　　　　　　　九十三年度台上字第三四０三號
　　上　訴　人　乙○○
　　　　　　　　甲○○
　　共　　　同
　　選任辯護人　舒建中律師
右上訴人等因違反銀行法案件，不服台灣高等法院中華民國九十三年四月六日第二審
判決（九十二年度上訴字第二一二二號，起訴案號：台灣新竹地方法院檢察署八十八
年度偵字第八０八四號、八十九年度偵字第二九七六號），提起上訴，本院判決如左
：
    主  文
上訴駁回。
    理  由
按刑事訴訟法第三百七十七條規定：上訴於第三審法院，非以判決違背法令為理由，
不得為之。是提起第三審上訴，應以原判決違背法令為理由，係屬法定要件。如果上
訴理由狀並未依據卷內訴訟資料，具體指摘原判決不適用何種法則或如何適用不當，
或所指摘原判決違法情事，顯與法律規定得為第三審上訴理由之違法情形，不相適合
時，均應認其上訴為違背法律上之程式，予以駁回。本件原判決認定上訴人乙○○（
原名黃秋香）與其夫張金來（業經判刑定讞）及其弟即上訴人甲○○，未經主管機關
許可，基於共同之犯意聯絡，自民國八十四年二月間起，在新竹市○○街一０三號，
使用甲○○及借用不知情之黃川、彭彩霞、黃裕財、黃三洋等人之名義在新竹市第一
信用合作社南寮分社等地設立帳戶，受匯款人之委託，由大陸地區客戶將欲匯回台灣
地區之資金交與在大陸地區之聯絡人甲○○收受；甲○○將台灣地區之受款人、銀行
名稱、帳號及新台幣金額等資料傳真予張金來、乙○○，張金來、乙○○再以墊付方
式匯至台灣地區收款人處；或由台灣地區客戶將所欲匯往中國大陸地區之資金交付張
金來、乙○○收受，由張金來、乙○○將匯款人、大陸地區受款人、銀行名稱、帳號
及人民幣金額等資料傳真予甲○○，再由甲○○以墊付方式將人民幣匯至中國大陸地
區收款人處。每筆匯款除匯率之差價外，另收取一千元（新台幣，下同）之酬勞，匯
款總金額達數億元（詳如原判決附表一至五所示）。迄八十六年八月十三日始為警查
獲等情。因而撤銷第一審之不當判決，改判仍論處上訴人共同違反非銀行不得辦理國
內外匯兌業務之規定罪刑。已綜核全部卷證資料，詳加斟酌論斷，敘明其所憑之證據
及認定之理由，而以上訴人否認犯罪所持之辯解為不足採，予以指駁綦詳，俱有卷存
之證據資料可資覆按。從形式上觀察，並無判決違背法令之情形存在。查共同實施犯
罪行為，在合同意思範圍內，相互利用他人之行為，以達其犯罪之目的，原不必每一
階段均參與，祇須分擔犯罪行為之一部，即應對於全部所發生之結果共同負責。而刑
法上之幫助犯，係指以幫助之意思，對於正犯資以助力，而未參與實施犯罪構成要件
之行為者而言。如就構成犯罪事實之一部，已參與實施，即屬共同正犯。乙○○於警
訊中供稱：「我們從八十四年二月間從事到目前為止，先後匯兌的款項共計約二億元
，平時由我先生張金來接洽，但有時由我來接洽，銀行往來匯兌事項經常由我辦理…
…我們是和在大陸之甲○○以電話或傳真機互傳受付人和匯款人名稱、銀行名稱、帳
號及金額，依約轉匯給客戶或收受匯款人，我們依匯入匯出款項彙整後，再與甲○○
做帳務調整」，檢察官偵查中亦自白：「警訊筆錄均實在」等語。而同案共犯張金來
於警訊時亦供稱：「我們大約從八十四年二月間起開始在新竹市○○街一０三號住處
經營地下匯兌活動，一般是由大陸地區與台灣地區相互間之匯款，在大陸地區是由我
的小舅子甲○○在福建省福州市某處負責相對之匯兌工作，……我們以甲○○在大陸
地區為據點，由雙方客戶依其需求以電話或傳真相互通報，雙方彙整後相互調整匯款
……台灣地區人民向大陸地區人民購買貨物之貨款，直接由甲○○支付，台胞從大陸
地區匯款至台灣時，直接由我們支付給受款人，這個匯兌業務是由我在經營，但我不
在時是由我太太乙○○幫忙接洽接聽電話及前往銀行辦理匯兌業務，……我們經營地
下匯兌活動，大約近二億元左右」等情。是上訴人與張金來間，顯然在合同意思範圍
內，相互利用他人之行為，以達其犯罪之目的，乙○○並已參與實施犯罪構成要件之
行為，即應對於全部所發生之結果共同負責，原判決以共同正犯問擬，自屬正當合法
。又證據之取捨及其證明力之判斷，屬於事實審法院之職權，苟其所為之判斷，並不
違背經驗法則及論理法則，即不能任意指為違背法令，而執為合法之第三審上訴理由
。而認定犯罪事實所憑之證據，並不以直接證據為限，間接證據亦包括在內，審理事
實之法院綜合卷內之直接、間接證據，本於推理作用，於通常一般之人均不致有所懷
疑，得確信其為真實之程度者，即非不得據之為有罪之認定。原判決論處上訴人共同
違反非銀行不得辦理國內外匯兌業務之規定罪刑。係綜合乙○○及共同被告張金來之
部分自白，證人曾懇朝等人之證詞暨扣案之匯率顯示器、傳真機、筆記本等直接、間
接證據，本於推理作用為認定犯罪事實之基礎。並非單採共同正犯張金來警訊及偵查
中之自白為據，此乃原審取捨證據及證據證明力判斷之行使，其所為判斷，尚無悖乎
一般經驗法則，自不得指為違法。張金來既係本案之共同正犯，其於檢察官偵訊中之
自白，屬刑事訴訟法第一百五十九條之一第二項，除顯有不可信之情況者外，仍有證
據能力，原審採為認定上訴人犯罪事實之基礎，亦屬合法有據。至於本件原判決事實
欄雖記載「……乙○○、甲○○與張金來三人共同實際上經營台灣地區與大陸地區間
之匯兌業務，匯款金額達『數億』元（詳如附表一至五所示）」。然原判附表一已詳
列匯款金額為九千九百十一萬一百十五元，附表二為二千二百四十五萬五千八百九十
九元，附表三為四千七百七十八萬零七百十九元，附表四為七千零二十九萬七千四百
八十六元，附表五為一億七千二百零九萬九千一百零二十二元。，總金額共四億一千
一百七十四萬三千二百四十一元，均已詳細審認，明確記載在卷，並無事實記載不明
情事；另原判決理由欄雖引用乙○○所供：「…我們從八十四年二月間從事到目前為
止先後匯兌的款項共計約二億元…」及張金來所供：「…我們經營地下匯兌活動大約
近二億元左右…」等語，僅係引用上訴人之部分供詞為佐證，其匯款金額仍以原判決
附表所載者為據，復無事實理由記載不一致之違法可言。再證人即承辦之警員徐岳
於審判中所證：「當時他們說在大陸方面是由他弟弟甲○○負責」等語，雖為傳聞證
據，無證據能力。但除去該項證詞，原判決綜合其他證據資料，仍認定甲○○為本案
之共犯之一，仍無生影響於原判決之主旨，均不得據為上訴第三審之適法理由。末查
證人在偵查中或審判中，已經合法訊問，其陳述明確別無訊問之必要者，不得再行傳
喚，刑事訴訟法第一百九十六條定有明文。證人黃裕財在偵查中或審判中，已經合法
訊問，其陳述明確別無訊問之必要。而共同被告張金來之犯行，復已經原審判刑定讞
，猶無再行傳喚之必要，原審未依聲請再行傳喚，尤無應於審判期日調查之證據未予
調查之違法。上訴意旨置原判決上開明確論斷於不顧，對原審取捨證據及證據證明力
判斷之審判職權行使，任憑己見，或就同一證據資料為相異之評價，或就不影響於判
決本旨事項再為事實上之爭辯，均與法律規定得為第三審上訴理由之違法情形，不相
適合，其上訴為違背法律上之程式，應予駁回。
據上論結，應依刑事訴訟法第三百九十五條前段，判決如主文。
中　　　華　　　民　　　國　　九十三　　年　　　七　　　月　　　七　　　日
                              最高法院刑事第四庭
                                  審判長法官  紀　俊　乾
                                        法官  黃　正　興
                                        法官  劉　介　民
                                        法官  陳　東　誥
                                        法官  魏　新　和
      右正本證明與原本無異
                                              書  記  官
中　　　華　　　民　　　國　　九十三　　年　　　七　　　月　　　八　　　日
                                                                        Ｑ
